臺灣高等法院高雄分院刑事判決　　　 100年度上易字第1060號
上　訴　人　臺灣高雄地方法院檢察署檢察官
被　　　告　郭碩
選任辯護人　黃振銘律師
　　　　　　陳依伶律師
上列上訴人因被告業務侵占案件，不服臺灣高雄地方法院100 年
度易字第751 號中華民國100 年9 月15日第一審判決（起訴案號
：臺灣高雄地方法院檢察署100 年度偵字第4027號），提起上訴
，本院判決如下：
    主  文
上訴駁回。
    理  由
壹、公訴意旨略以：被告郭碩（下稱被告）係告訴人「寶島光
    學科技股份有限公司」（址設高雄市新興區○○○路164 號
    ，下稱告訴人公司）文雄文橫營業所」（下稱文雄文橫營業
    所）之店長，負責管理該分店之財務、營運、人力控管及客
    戶服務，並於確認該店之營業額後，再匯款給總公司等工作
    ，為從事業務之人。詎被告竟意圖為自己不法之所有，於民
    國99年9 月16日，趁史淑婷前往文雄文橫營業所購買Gucci2
    975 款式鏡框及光澤非球面5 合1 鏡片（共計新臺幣【下同
    】4,650 元）時，利用職務之便，以易持有為所有之意思，
    將其因業務上所收取而持有，由史淑婷給付之4, 650元款項
    中之4,000 元侵占入己，並為圖掩飾犯行，基於業務登載不
    實之犯意，在史淑婷該次消費資料卡上，將原載4,650 元之
    金額，塗改登載為650 元，足以生損害於史淑婷及告訴人公
    司營收及資料管理之正確性，嗣該分店員工發現有誤，陳報
    總公司管理處，始悉上情。因認被告涉犯刑法第336 條第2
    項業務侵占及同法第215 條業務登載不實罪嫌云云。
貳、按犯罪事實應依證據認定，無證據不得認定犯罪事實；不能
    證明被告犯罪者，應諭知無罪之判決，刑事訴訟法第154 條
    第2 項、第301 條第1 項分別定有明文。又事實之認定，應
    憑證據，如未能發現相當證據，或證據不足以證明，自不能
    以推測或擬制之方法，為裁判基礎；且認定不利於被告之事
    實須依積極證據，苟積極證據不足為不利於被告事實之認定
    時，即應為有利於被告之認定；另認定犯罪事實所憑之證據
    ，雖不以直接證據為限，間接證據亦包括在內，然而無論直
    接證據或間接證據，其為訴訟上之證明，須於通常一般之人
    均不致有所懷疑，而得確信其為真實之程度者，始得據為有
    罪之認定，倘其證明尚未達到此一程度，而有合理之懷疑存
    在而無從使事實審法院得有罪之確信時，即應由法院為諭知
    被告無罪之判決（最高法院30年度上字第816 號、40年度台
    上字第86號、76年度台上字第4986號判例意旨參照）。又刑
    事訴訟法第161 條已於91年2 月8 日修正公布，其第1 項規
    定：檢察官就被告犯罪事實，應負舉證責任，並指出證明之
    方法。因此，檢察官對於起訴之犯罪事實，應負提出證據及
    說服之實質舉證責任。倘其所提出之證據，不足為被告有罪
    之積極證明，或其指出證明之方法，無從說服法院以形成被
    告有罪之心證，基於無罪推定之原則，自應為被告無罪判決
    之諭知（最高法院92年台上字第128 號判例意旨參照）。
參、證據能力方面：
    按傳聞法則之重要理論依據，在於傳聞證據未經當事人之反
    對詰問予以核實，乃予排斥，惟若當事人已放棄對原供述人
    之反對詰問權，於法院審判時表明同意該等傳聞證據可作為
    證據，基於證據資料愈豐富，愈有助於真實發現之理念，並
    貫徹刑事訴訟法修法加重當事人進行主義之精神，確認當事
    人對於證據能力有處分權之制度，傳聞證據經當事人同意作
    為證據，法院認為適當者，亦得為證據。另當事人於調查證
    據時，對於傳聞證據表示「沒有意見」、「對於證據調查無
    意見」，而未於言詞辯論終結前聲明異議，應視為已有將該
    等傳聞證據採為證據之同意，此刑事訴訟法第159 條之5 定
    有明文。檢察官、被告及辯護人於本院準備程序及審判期日
    ，已表示對於全案卷證傳聞證據之證據能力均無意見，且同
    意作為本案之證據（見本院卷第44至45頁、第60頁），依刑
    事訴訟法第159 條之5 之規定，檢察官、被告及辯護人已同
    意本案傳聞證據均有證據能力，本院斟酌該等證據並非非法
    取得，亦無證明力明顯過低之情形，是該等證據，均得採為
    證據。
肆、實體方面：
一、公訴意旨認被告涉犯刑法第336 條第2 項業務侵占、第215
    條業務登載不實罪嫌，係以：(1)證人史淑婷於警詢及偵查中
    證述：伊購買Gucci2975 鏡框及鏡片，並交付4,650 元予被
    告收訖等語；(2)證人即告訴代理人陳建成於警詢、偵查中證
    述：被告係文雄文橫營業所之店長，負責管理該分店營收等
    職務；(3)門市異動別表、史淑婷消費資料卡、文雄文橫營業
    所99年10月5 日盤點盤盈虧明細、文雄文橫營業所門市盤盈
    虧表等，為其論據。訊據被告固肯認證人史淑婷確於99年9
    月16日前往文雄文橫營業所購買Gucci2975 款式鏡框及光澤
    非球面5 合1 鏡片，價格共計4,650 元，伊當場收受史淑婷
    交付之4,650 元，並在史淑婷之消費資料卡上記載4,650 元
    ，嗣更正為650 元等事實，惟堅詞否認有何業務侵占及業務
    登載不實之犯行，辯稱：史淑婷當時前往文雄文橫營業所時
    ，就指定要Gucci2975 款式鏡框，因為文雄文橫營業所當時
    沒有上開鏡框，我就透過友人莊德河調貨，莊德河跟我說上
    開Gucci2975 款式鏡框之價格為4,000 元，因為上開鏡框並
    非文雄文橫營業所的鏡框，所以4,000 元部分我就支付予莊
    德河，另將剩餘的650 元交給文雄文橫營業所，史淑婷之消
    費資料卡我只是將應支付予莊德河的款項扣除，我有權製作
    就有權修改，我沒有業務侵占及業務登載不實之犯行等語。
二、經查：
  (一)關於業務侵占部分：
  1.有關證人史淑婷前往文雄文橫營業所購買眼鏡之過程，業據
    證人史淑婷於原審審理中證述：我來高雄找我高中同學，我
    們到新崛江逛街，我在仁愛眼鏡行有看到Gucci2975 款式的
    眼鏡，後來我到文雄文橫營業所時，就指定上開款式之眼鏡
    ，因為被告表示店裡沒有現貨，他可以幫我調貨，如果有調
    到再打電話給我，後來繼續逛街時，被告有打電話跟我報價
    ，我覺得文雄文橫營業所的價錢比仁愛眼鏡行便宜，所以我
    就決定到文雄文橫營業所購買，我是確定要購買後才去付款
    ，整副鏡框連鏡片配到好是4,650 元，我是一次付清，我是
    請我在高雄讀書的同學幫我拿眼鏡等語（見原審卷第46至48
    頁），並有史淑婷消費資料卡在卷可稽（見偵卷第67頁），
    復為被告所是認，堪認證人史淑婷前開證述係為真實。職是
    ，證人史淑婷在文雄文橫營業所購買Gucci2975 款式鏡框及
    光澤非球面5 合1 鏡片，並支付4, 650元予被告乙情，洵堪
    認定。
  2.證人史淑婷於文雄文橫營業所購買眼鏡之時，文雄文橫營業
    所並無Gucci2975 款式鏡框乙節，除據證人史淑婷證述在卷
    ，已如前述外，亦經證人即告訴代理人陳建成於原審審理中
    證述：史淑婷購買的Gucci2975 款式鏡框並非是從告訴人公
    司的庫存出貨，但當時公司其他分店有庫存，被告未依照公
    司調貨系統調貨，而是用公司以外的系統向他人調貨，這在
    告訴人公司是不允許的，之前公司有一個「現購」機制，就
    是用現金跟非合作的廠商購買，但要經過公司的高層同意，
    廠商要開立發票給公司，調貨後再入公司，後來還是因為容
    易發生弊端，所以在99年初就取消「現購」的機制，公司不
    允許員工自行調貨，所以不討論後續盈虧的問題，而有關光
    澤非球面5 合1 鏡片，被告有按照正常的銷貨程序出貨等語
    （見原審卷第52、53頁）。參以告訴代理人提出之門市異動
    表，亦可發現證人史淑婷取件當時，確實僅記載光澤非球面
    5 合1 鏡片（即B0018CAON-B118DM），並無Gucci2975 款式
    鏡框，而客戶門市異動表規格欄記載B0018CAON-B118DM，B0
    018 就是廠商代號，CAON-B118DM 就是光澤非球面5 合1 鏡
    片等情，亦據告訴代理人陳建成於原審審理中陳述甚詳（見
    原審卷第60頁），復有上開門市異動表在卷可證（見偵卷第
    10、11頁）。準此，足認被告販售予史淑婷之Gucci2975 款
    式鏡框及光澤非球面5 合1 鏡片之中，僅有光澤非球面5 合
    1 鏡片係屬文雄文橫營業所所有，至於Gucci2975 款式鏡框
    ，因為文雄文橫營業所當時並無存貨，且被告是向告訴人公
    司系統以外之人即莊德河調貨（此部分詳後述），是被告交
    付予史淑婷之Gucci2975 款式鏡框，並非告訴人公司所有乙
    情，亦堪認定。
  3.再就被告向證人莊德河調取上開Gucci2975 款式鏡框之過程
    ，業據證人莊德河於原審審理中證述：我從事眼鏡批發，99
    年9 月間被告曾打電話問我有沒有Gucci2975 款式的眼鏡（
    按應係鏡框，下同），我當時有先跟被告報價，後來就幫被
    告調貨，我跟被告表示要以現金交易，因為我跟告訴人公司
    沒有生意往來，被告後來將現金4,000 元交給我，我就將眼
    鏡交給被告，我的批發價就是4,000 元等語（見原審卷第49
    、50頁）。查文雄文橫營業所當時並無Gucci2975 款式鏡框
    ，而被告亦未循告訴人公司管道向其他分店調貨乙節，業經
    證人即告訴代理人陳建成證述明確，已如前述，參以證人史
    淑婷確實有拿到Gucci2975 款式鏡框，是被告係向證人莊德
    河調取Gucci2975 款式鏡框販售予證人史淑婷乙情，洵堪認
    定。準此，被告辯稱：因當時文雄文橫營業所並無Gucci297
    5 款式鏡框，所以才向證人莊德河調貨，並將上開鏡框費用
    4,000 元支付予莊德河等語，即有所據，而非子虛。
  4.按業務侵占罪之成立，以因執行業務而持有他人之物，而於
    持有繼續狀態繼續中，擅自處分，或易持有為所有之意思，
    而逕自為所有人之行為，始克相當（最高法院90年度台上字
    第1114號判決意旨參照）。基上事證，被告確自證人史淑婷
    處收受4,650 元，被告亦交付Gucci2975 款式鏡框及光澤非
    球面5 合1 鏡片予證人史淑婷，然除光澤非球面5 合1 鏡片
    係屬文雄文橫營業所所有外，上開鏡框並非文雄文橫營業所
    所有，亦非被告向告訴人公司其他分店所調取，而係被告向
    證人莊德河所調取而來等情，均經本院認定如前。且從證人
    陳建成之證述可知，向告訴人公司系統以外之人調貨（即「
    現購」機制），早期仍需將貨品及款項以告訴人公司名義登
    帳，但後來告訴人公司認為弊端太多，而在99年初已取消上
    開機制，則被告於99年9 月16日向告訴人公司系統以外之人
    即莊德河調貨，因無上開機制之適用，亦無需向告訴人公司
    申報入帳。是以，上開鏡框既係莊德河所提供而非文雄文橫
    營業所所有，則被告持有證人史淑婷支付鏡框之費用4,000
    元部分，顯不屬文雄文橫營業所之營業收入至明。揆諸前開
    說明，被告持有之4,000 元款項部分，既非屬執行業務而持
    有屬於告訴人公司之物，則被告將該筆款項支付予證人莊德
    河，即難認有何業務侵占之犯行，甚為明灼。
  (二)關於業務登載不實部分：
  1.證人史淑婷之消費資料卡係被告基於業務上所製作，被告有
    權修改乙節，業據證人即告訴代理人陳建成於原審審理中證
    述：被告是文雄文橫營業所之店長，負責整間店的財務、營
    運、人力控管及客戶服務，與客人接洽、售貨、填具資料卡
    是被告的業務範圍之一，是其業務上所製作的文書，被告也
    有權利修改資料卡等語明確（見原審卷第51至53頁），復有
    史淑婷消費資料卡附卷可稽，而史淑婷為被告所接洽，資料
    卡亦為其所填寫乙情，亦為被告所是認（見偵卷第67頁），
    是此部分之事實均堪認定。
  2.證人史淑婷購買之Gucci2975 款式鏡框及光澤非球面5 合1
    鏡片之中，僅有光澤非球面5 合1 鏡片（售價650 元）屬文
    雄文橫營業所所有，至於Gucci2975 款式鏡框（售價4,000
    元），係被告向證人莊德河所調取等情，業經本院認定如前
    。證人史淑婷雖交付4,650 元予被告，但被告將非屬文雄文
    橫營業所營業收入之4,000 元扣除，並交付剩餘之650 元即
    非球面5合1鏡片之費用予文雄文橫營業所，進而將史淑婷消
    費資料卡上原本記載之4,650 元修改為650 元，則被告修改
    後之金額600 元，與其應繳交予文雄營業所之金額600 元相
    符，核屬真實之事項，而非不實之事項。準此，被告修改消
    費資料卡之行為，顯與刑法第215 條業務登載不實罪之構成
    要件，即「明知為不實事項，而登載於其業務上作成之文書
    」之要件不符，是被告並無業務登載不實之犯行，亦堪認定
    。
三、綜上所述，檢察官認被告涉嫌前揭犯行所憑之證據，既尚未
    達於通常一般之人均不致有所懷疑，而得確信其為真實之程
    度，依刑事訴訟制度「倘有懷疑，即從被告之利益為解釋」
    、「被告應被推定為無罪」之證據法則，即難據以為不利於
    被告之認定。此外，本院依卷內現存全部證據資料，復查無
    其他證據足資認定被告確有檢察官所起訴之犯行，即屬不能
    證明被告犯罪，揆諸前開說明，自應為被告無罪之諭知。
四、原審因而認被告犯罪無法證明，而為無罪之諭知，認事用法
    並無違誤。檢察官上訴意旨，猶執前詞，指摘原判決不當，
    為無理由，應予駁回。
據上論結，應依刑事訴訟法第368 條，判決如主文。
本案經檢察官劉玲興到庭執行職務。
中    華    民    國  100     年    12    月    30    日
                    刑事第六庭  審判長法  官  翁慶珍
                                      法  官  石家禎
                                      法  官  孫啟強
以上正本證明與原本無異。
不得上訴。
中    華    民    國   100    年    12    月    30    日
                                      書記官  劉鴻瑛